【裁判字號】    97,訴,1791
【裁判日期】    971202
【裁判案由】    撤銷買賣行為等
【裁判全文】
臺灣板橋地方法院民事判決              97年度訴字第1791號
原      告  華南商業銀行股份有限公司
法定代理人  乙○○
訴訟代理人  丙○○
被      告  丁○○
            甲○○
上列當事人間請求撤銷買賣行為等事件，於中華民國97年11月18
日言詞辯論終結，本院判決如下：
    主          文
被告丁○○、甲○○間於中華民國九十六年七月六日就坐落臺北
縣板橋市○○段第一○二地號土地所有權應有部分萬分之六九及
其地上之同地段第二一○一建號建物即門牌號碼臺北縣板橋市○
○街十二號十一樓房屋所有權全部（含共同使用部分同地段第二
一四○、二一四一建號建物應有持分）、同地段第二一三九建號
建物即門牌號碼臺北縣板橋市○○街十六號地下一樓房屋所有權
應有部分萬分之二六二（含共同使用部分同地段二一四○、二一
四一建號建物應有持分）之不動產所為之買賣行為，及於中華民
國九十六年七月十六日就上開不動產所為之所有權移轉登記行為
，均應予撤銷。
被告甲○○應將前開不動產於中華民國九十六年七月十六日之臺
北縣板橋地政事務所收件字號九六年板登字第三八九五一○號之
以買賣為原因所辦理之所有權移轉登記塗銷。
訴訟費用由被告連帶負擔。
原告假執行之聲請駁回。
    事 實 及 理 由
壹、程序方面：被告經合法通知，均未於言詞辯論期日到場，核
    無民事訴訟法第386 條各款所列情形，爰依原告之聲請，由
    其一造辯論而為判決。又被告雖均未住居於本院訴訟管轄區
    域內，惟本件訴訟標的係請求塗銷不動產移轉登記，乃係因
    不動產之物權而涉訟，依民事訴訟法第10條第1 項規定，專
    屬於不動產所在地之法院管轄，而本件涉訟之不動產係坐落
    於臺北縣板橋市，則本院就本件涉訟之訴訟標的法律關係自
    有第一審管轄權，均併此敘明。
貳、當事人之主張：
一、原告方面：
    聲明：(一)被告丁○○、甲○○間就坐落臺北縣板橋市○○段
    第102 地號土地所有權應有部分69/10000及地上同段第2101
    建號建物即門牌號碼臺北縣板橋市○○街12號11樓房屋所有
    權全部（含共同使用部分同段第2140、2141建號應有持分）
    、同段第2139建號建物即門牌號碼臺北縣板橋市○○街16號
    地下1 樓房屋所有權應有部分262/10000 （含共同使用部分
    篤行段2140、2141建號應有持分）之不動產於民國96年7 月
    6 日所為買賣行為及96年7 月16日所為所有權移轉登記行為
    ，應予撤銷。(二)被告甲○○應將上開之不動產於96年7 月16
    日向臺北縣板橋地政事務所辦理之所有權移轉登記塗銷，回
    復為被告丁○○所有。(三)並陳明原告願供擔保以代釋明，請
    准宣告假執行。
    其陳述及所提出之證據如下：
(一)被告丁○○係原告授信戶即訴外人金展國際開發有限公司及
    政軒國際開發有限公司之連帶保證人，依法應與該二公司負
    連帶清償責任。緣訴外人金展國際開發有限公司及政軒國際
    開發有限公司於96年7 月間發生存款不足退票及經票據交換
    所公告為拒絕往來戶，原告為行使債權，依法取得假扣押裁
    定、臺灣板橋地方法院96年度重訴字第404 號民事判決及判
    決確定證明書、臺灣板橋地方法院96年度重訴字第394 號民
    事判決及判決確定證明書等影本可證，詎料被告丁○○欲避
    免其財產遭受強制執行，竟分別將所有如前開不動產於96年
    7 月16日以買賣為原因，辦理移轉登記予被告甲○○，有土
    地登記謄本、建物登記謄本與異動索引可稽，被告於財務困
    難而受求償之敏感期間為此移轉行為，顯係通謀虛偽之脫產
    行為，故被告間就上開不動產所為買賣之債權行為及移轉所
    有權之物權行為俱屬通謀虛偽而無效，原告自得依據代位權
    或侵權行為法則，請求被告甲○○塗銷系爭不動產所有權移
    轉登記，以回復被告丁○○財產之原狀，俾供原告債權之清
    償。
(二)退萬步言，縱認上開買賣、移轉行為能因被告舉證買賣契約
    、資金交付等之真正，而非屬通謀虛偽而無效，惟本件被告
    丁○○之債權人，尚有借款債權未受清償，被告丁○○將系
    爭不動產出賣並移轉予被告甲○○之債權及物權行為，係以
    財產權為目的，足致原告之債權不能受償，自有損害於原告
    即債權人之權利，被告丁○○對此亦當明知，又該系爭不動
    產皆有他項權利存在，尚有貸款未償，對於上開行為將有損
    害債權人之權利自亦明知；再者，被告丁○○除系爭不動產
    外，已無其他財產，上開行為顯然已使被告丁○○自己陷於
    無資力，原告得依民法第244 條第2 項、第4 項規定，請求
    撤銷被告間就系爭不動產所為詐害債權之買賣債權行為及移
    轉所有權物權行為，同時請求塗銷系爭所有權移轉登記，回
    復為被告丁○○所有。故被告間上開行為縱非通謀虛偽而無
    效，亦屬詐害債權撤銷效力所及，而其法律行為亦以財產權
    為目的，無論為債權行為抑為物權行為，原告均非不可對於
    行為當事人向法院請求撤銷，並請求另為塗銷登記之行為。
(三)另因訴外人政軒國際開發有限公司兼法定代理人丁○○，連
    帶欠原告債務，訴外人政軒國際開發有限公司所有之坐落臺
    北縣中和市○○段1160地號持分100000分之79、中和市○○
    路258 號13樓之3 房屋之不動產於96年7 月13日亦買賣移轉
    予聖諄實業有限公司，聖諄實業有限公司之負責人甲○○又
    於96年9 月17日再買賣移轉予彭武魁，短期間內迅速連續買
    賣移轉過戶，頗不尋常，有違常理，顯見其唯恐日後債權人
    追討，規避債務。訴外人政軒國際開發有限公司截至96年7
    月11日止有存款不足退票未清償註記金額新臺幣（下同）91
    7,044 元，其於臨遭求償之際，逕行出脫上列不動產予聖諄
    實業有限公司，被告丁○○亦將其所有不動產同時出脫（即
    同本案請求撤銷買賣行為與塗銷所有權移轉登記之標的物）
    予甲○○。
(四)被告丁○○出售予被告甲○○之不動產之房屋約30.66 坪，
    另地下一樓約8.86坪，合計約39.52 坪，市價每坪約14萬元
    ，換算市價約553 萬元，該買賣對價關係低於市價，不合常
    理有詐害債權，且未提出買賣契約及實際交付價金證明，而
    該不動產於第一銀行設定最高限額抵押權340 萬元並未塗銷
    ，被告丁○○所負債務亦未清償，另於96年7 月13日訴外人
    政軒國際開發有限公司所有不動產亦買賣移轉予聖諄實業有
    限公司，再移轉予訴外人彭武魁，再於96年9 月27日清償訴
    外人政軒國際開發有限公司於玉山商業銀行股份有限公司之
    借款，被告等間不能諉為不知，顯見此買賣行為係通謀虛偽
    之移轉行為。被告丁○○係同為訴外人政軒國際開發有限公
    司、金展國際開發有限公司之法定代理人，明知欠原告連帶
    保證債務，為逃避原告追償，將系爭不動產買賣移轉予被告
    甲○○，被告甲○○亦知悉系爭不動產於第一銀行設定最高
    限額抵押權340 萬元並未塗銷，債務人之財產為一切債務之
    總擔保，被告間將系爭不動產單獨買賣移轉行為，致其他債
    權人未能受償，已損害其他債權人之債權。
(五)為此，依據民法第244 條第2 項、第4 項規定，提起本件訴
    訟。並提出授信約定書及保證書、臺灣票據交換所票據信用
    資料查覆單、拒絕往來戶明細表、臺灣板橋地方法院96年度
    裁全字第6110號民事裁定、96年度裁全字第6657號民事裁定
    、96年度重訴字第404 號民事判決及確定證明書、96年度重
    訴字第394 號民事判決及確定證明書、土地登記謄本、建物
    登記謄本、臺北縣板橋地政事務所異動索引、聖諄實業有限
    公司登記資料、戶籍謄本等影本為證據。
二、被告丁○○、甲○○方面：被告丁○○、甲○○等二人經合
    法通知未於言詞辯論期日到場，據其所提之準備書狀所為之
    聲明及陳述略以：被告甲○○於96年7 月間以365 萬元承購
    被告丁○○所有坐落於臺北縣板橋市○○街12號11樓及板橋
    市○○街16號地下一樓之不動產，惟當時被告丁○○因資金
    需求，告知欲將出售上開不動產，被告甲○○為協助被告丁
    ○○，故承購被告丁○○所有上開不動產，並於96年7 月間
    辦理房屋買賣過戶，並約定於簽約當日先行給付現金165 萬
    元，剩餘款項於不動產過戶並點交後於96年8 月31日前給付
    。被告等間上開買賣、所有權移轉過戶行為確屬實，原告指
    稱被告間之買賣及所有權過戶係通謀虛偽之脫產行為顯屬無
    稽，被告甲○○確實交付買賣價金365 萬元，何來惡意脫產
    行為及詐害債權之意，縱然被告間不動產處分行為致原告認
    定有損害其債權之嫌，原告應負舉證責任。被告丁○○處分
    其現有財產得有相當對價，就其積極財產有所減少，同時也
    減少被告丁○○對外之債務，非必生資力減少之結果。因聲
    明請求駁回原告之訴等語。
參、得心證之理由：
一、原告主張之前揭事實，業據提出與其陳述相符之授信約定書
    及保證書、臺灣票據交換所票據信用資料查覆單、拒絕往來
    戶明細表、臺灣板橋地方法院96年度裁全字第6110號民事裁
    定、96年度裁全字第6657號民事裁定、96年度重訴字第404
    號民事判決及確定證明書、96年度重訴字第394 號民事判決
    及確定證明書、土地登記謄本、建物登記謄本、臺北縣板橋
    地政事務所異動索引、聖諄實業有限公司登記資料、戶籍謄
    本等影本為證據，則其主張其為被告丁○○之債權人之事實
    ，應堪信為真實。
二、本件原告又主張被告丁○○於其擔任法定代理人之向原告借
    款之主債務人即訴外人政軒國際開發有限公司、金展國際開
    發有限公司積欠原告借款，並於原告向其請求負連帶清償責
    任之際，將其所有之前開不動產以買賣為原因移轉登記予被
    告甲○○，乃屬脫產行為，為通謀虛偽或詐害原告對於被告
    丁○○之債權之行為等情，則為被告所否認，並抗辯稱被告
    間就系爭不動產之買賣約定有價金並已由被告甲○○將價金
    交付被告丁○○等語。按「當事人主張有利於己之事實者，
    就其事實有舉證之責任，但法律別有規定或依其情形顯失公
    平者，不在此限。」，民事訴訟法第277 條定有明文，經查
    ，關於主張通謀虛偽之當事人自須負舉證證明其真正之責任
    ，本件原告主張被告間就系爭不動產之買賣及移轉所有權之
    行為係基於通謀虛偽所為之法律行為，然原告並未能舉證證
    明其此部分主張為真正，自難採取；又查，被告間就系爭不
    動產固訂有買賣契約，然被告並未提出證據證明其交付價金
    之事實，則原告主張被告間就系爭不動產所為買賣行為僅有
    減少被告丁○○之積極財產，卻未減少其消極財產，且被告
    甲○○又知悉此一情事，而有損害於被告丁○○之其餘債權
    人且為被告甲○○所明知等節，自堪採取。
三、按「債務人所為之有償行為，於行為時明知有損害於債權人
    之權利者，以受益人於受益時亦知其情事者為限，債權人得
    聲請法院撤銷之。」、「債權人依第一項或第二項之規定聲
    請法院撤銷時，得並聲請命受益人或轉得人回復原狀。但轉
    得人於轉得時不知有撤銷原因者，不在此限。」，民法第24
    4 條第2 項、第4 項分別定有明文。本件原告主張其債務人
    即被告丁○○所為之有償行為，明知其行為有害於債權人，
    且受益人即被告甲○○於受益時亦明知其情事，而仍受領系
    爭不動產之利益，均屬可採；因而原告請求撤銷被告間就系
    爭不動產之買賣及移轉行為，並請求被告甲○○應回復原狀
    將系爭不動產之移轉登記塗銷等情，均屬有理由，均應予准
    許；又被告甲○○將前揭移轉登記塗銷後，即應回復至未為
    此一登記之狀態，故不另為回復為被告丁○○之諭知。至於
    原告聲明願預供擔保請求宣告假執行部分，因此乃屬於意思
    表示之請求，依強制執行法第130 條第1 項規定，於判決確
    定時，視為債務人已為意思表示，故屬不適於宣告假執行之
    標的，自應將原告所為假執行之聲請駁回之。
肆、本件事證已臻明確，兩造其餘主張及攻擊防禦方法與證據，
    經本院斟酌後，與本件判決結果已不生影響，故不一一論列
    ，附此敘明。
伍、結論：本件原告之訴為有理由，並依民事訴訟法第385條第1
    項前段、第78條、第85條第2項，判決如主文。
中    華    民    國    97    年    12    月    2     日
            民事第一庭  法  官  許瑞東
以上正本證明與原本無異
如對本判決上訴，須於判決送達後20日內向本院提出上訴狀
中    華    民    國    97    年    12    月    2     日
                        書記官  賴玉芬


司法院資訊處製作；財團法人民間司法改革基金會備份。
